【裁判字號】    95,重上更緝(一),354
【裁判日期】    951221
【裁判案由】    重利
【裁判全文】
臺灣高等法院臺南分院刑事判決
                             95年度重上更緝(一)字第354號
上  訴  人
即  被  告  甲○○
                    另案於臺灣臺東監獄岩灣分監執行中
上列上訴人因重利案件，不服臺灣臺南地方法院87年度訴字第
979號中華民國87年12月17日第一審判決（起訴案號：臺灣臺南
地方法院檢察署87年度偵字第5340號），提起上訴，判決後，經
最高法院發回更審，本院判決如下：
    主  文
原判決撤銷。
本件免訴。
    理  由
一、公訴意旨略以：甲○○自民國86年間起，與不詳姓名年籍男
    子數人合夥，以在中華日報廣告版刊登呼叫器號碼之方式，
    招攬需款濟急之不特定人前來借款，乘陳志名及其他不特定
    人急需現金週轉急迫窘困之際，以月息20分至30分之利率【
    即每借款新台幣（下同）10000元日息200元至300元，借期
    每10日為1期】，貸與金錢，而取得與原本顯不相當之重利
    ，並以之為常業賴以為生，迨於87年5月1日凌晨2時30分許
    ，甲○○在台南市○○○○街1號前向借款人陳志名催收本息
    時，為警據報當場查獲。因認被告涉有（修正前）刑法第
    345條常業重利罪嫌。
二、按案件曾經判決確定者，應諭知免訴之判決，刑事訴訟法第
    302條第1款定有明文。蓋同一案件既經法院為實體上諸如有
    罪、無罪、免刑或免訴之確定判決，該被告應否受刑事制裁
    ，即因前次判決而確定，不能更為其他有罪或無罪之實體上
    裁判，此即訴訟法上所謂「一事不再理」之原則，而此原則
    就實質上一罪或裁判上一罪，均有其適用。
三、訊據被告甲○○否認有常業重利犯行，辯稱：伊與陳志名互
    不相識，亦無借錢給陳志名並收取重利情事云云。
四、惟查，被告甲○○如何在中華日報刊登廣告以招攬需款濟急
    之被害人陳志名，並乘其急需現金週轉急迫窘困之際貸與金
    錢，且以月息20分至30分為放款金額，又如何夥同不詳姓名
    年籍男子多次至被害人陳志名家中催收本息，並收取與原本
    顯不相當之重利等情，迭據被害人陳志名於警詢、偵查及原
    審暨本院審理中指證綦詳，而被告甲○○確有多次至被害人
    家中催收本息乙節，復據證人陳兆隆、潘志華及許木山於檢
    察官偵訊中陳證屬實，此外參酌：Ａ、證人易大濟於檢察官
    偵訊中亦結證：「（問：如何認識甲○○？）答：以前與他
    是地下錢莊同事」、「（問：他們去向陳志名討債之時，你
    也有參與？）答：沒有。當時只有甲○○及綽號『烏龍茶』
    之男子二人去而已。他們約在米堤舞廳與陳志名見面，後來
    只有捉到甲○○，綽號『烏龍茶』之吳榮昌則沒有被發現」
    、「（問：陳志名開立給甲○○之支票，為何會到你戶頭去
    ？）答：我與吳榮昌是同學，我在未到該處幫忙之前，他們
    就用我的戶頭軋支票，共用我名義開立二個戶頭，至於開立
    那二個銀行我也不清楚」、「（問：是甲○○自己一人經營
    ？）答：很多人合夥經營」等語綦詳（以上見偵訊卷第60頁
    反面至第61頁反面）。Ｂ、被害人陳志名因擔保其向被告甲
    ○○所借貸之金錢，而開具面額分別為20萬、24萬、24萬之
    台南區中小企業銀行3紙支票資金，確均分別流向大眾商業
    銀行以易大濟為戶名之帳戶內乙節，有台南區中小企業銀行
    北台南分行87年6月11日（８７）南銀北分字第140號函、大
    眾商業銀行台南分行87年6月24日（８７）眾南分字第102號
    函各1紙及其檢附之前開3紙支票影本、存支往來帳明細表影
    本等資料在卷足資佐證，足見證人易大濟供稱被告以其名義
    開立人頭帳戶以資軋進支票等語，並非無據。綜上各情以觀
    ，足證被告確有經營地下錢莊牟取重利之犯行，雖證人易大
    濟嗣後於原審翻異前詞，改稱並不認識被告甲○○云云，惟
    經核與前開調查所得不符，顯屬事後迴護之詞，應不足採為
    對被告有利之認定。又被告收取之高利，已遠逾法定最高利
    率週年利率百分之20以上，為與原本顯不相當之重利，且觀
    之被告收取之利息甚重，足認為趁借款人出於急迫，始為借
    貸。另按刑法上規定之常業罪，只須有賴某種犯罪為業之意
    思，而有事實之表現為已足，不以藉該犯罪為唯一生存者為
    必要，縱令尚有其他職業，亦無礙成立常業罪，況以被告貸
    與金額之計息方式其獲利甚豐，且其自86年間起經營地下錢
    莊，迄87年5月1日查獲時止，被告顯係以此為賴以營生之職
    業，應足論斷。本件事證明確，被告犯行應堪認定。
五、又查被告行為後，刑法第345條常業重利罪處罰之規定，業
    於94年2月2日修正公布刪除，並於95年7月1日施行，則被告
    之犯行，因行為後新法業已刪除常業重利罪之規定，即應按
    每1個犯行各論以1罪，其數個犯行即應論以數罪，併合處罰
    ，其併合處罰結果顯然不利於被告，依刑法第2條第1項規定
    比較，自以適用舊法即修正前刑法第345條規定，對被告較
    為有利。故被告甲○○乘他人急迫，貸以金錢，而取得與原
    本顯不相當之重利為常業，所為核係犯修正前刑法第345條
    之常業重利罪。
六、再查，被告基於常業重利之犯意，另自88年3月間起，在台
    南及高雄縣、市地區，以透過朋友介紹之方式，招徠不特定
    人向其借款，經營地下錢莊，其貸款方式係以10日為1期，
    每次貸借金額為2萬元至20萬元不等，並先預扣1期之利息，
    且要求借款人提供本票或支票以為擔保，先後多次乘謝通振
    、洪得祐及其他不特定人急迫之際，貸以金錢，而收取月息
    30分至60分（即年利率百分之360至百分之720）不等之利息
    ，取得與原本顯不相當之重利，並恃以為生，以之為常業，
    嗣於88年7月24日下午3時30分許，被告前往謝通振住處索取
    本利時，為警查獲之事實，業據臺灣高等法院高雄分院於89
    年10月31日以89年度上訴字第1115號判決駁回被告上訴，嗣
    被告提起上訴，再經最高法院於90年1月18日以該院90年度
    台上字第383號判決駁回確定（原審於89年6月29日判處被告
    有期徒刑一年），有該案之刑事判決書及臺灣高等法院被告
    前案紀錄表在卷可稽。按常業犯性質上係屬單純之一罪，是
    本件被告自86年間起至87年5月1日凌晨2時30分許為警查獲
    止，乘陳志名及其他不特定人急需現金週轉急迫窘困之際，
    以月息20分至30分之利率，貸與金錢，而取得與原本顯不相
    當之重利，並以之為常業賴以為生之行為部分，亦構成其前
    開常業重利罪行之一部分。從而，被告本件犯罪事實，既為
    前開判決確定效力所及，揆諸自開規定，本件自應為免訴之
    判決。
七、原審未察，遽為被告有罪之判決，顯有未當，被告上訴，以
    本件與臺灣高等法院高雄分院89年度上訴字第1115號判決為
    同一案件，而指摘原判決不當，為有理由，應由本院將原判
    決予以撤銷，另為免訴之判決。
據上論結，應依刑事訴訟法第369條第1項前段、第364條、第302
條第1款，判決如主文。
本案經檢察官曾銘芳到庭執行職務。
中    華    民    國    95    年    12    月    21    日
                  刑事第二庭    審判長法  官    葉居正
                                      法  官    吳勇輝
                                      法  官    郭千黛
以上正本證明與原本無異。
如不服本判決，應於收受本判決後十日內向本院提出上訴書狀。
其未敘述上訴理由者並得於提起上訴後十日內向本院補提理由書
狀（均須按他造當事人之人數附繕本）「切勿逕送上級法院」。
                                      書記官    尤乃玉
中    華    民    國    95    年    12    月    25    日


司法院資訊處製作；財團法人民間司法改革基金會備份。
